【裁判字號】    97,訴,6646
【裁判日期】    980824
【裁判案由】    撤銷贈與行為等
【裁判全文】
臺灣臺北地方法院民事判決              97年度訴字第6646號
原告即反訴被告  乙○○○
訴 訟 代 理 人  蘇錦霞律師
被告即反訴原告  丙○○
被          告  甲○○
上列二被告共同
訴 訟 代 理 人  蔡富強律師
複  代  理  人  李美寬律師
上列當事人間請求撤銷贈與行為等事件，本院於民國九十八年八
月三日辯論終結，判決如下：
    主    文
被告間就坐落臺北市○○區○○段二小段第四五三地號、權利範
圍四分之一之土地，及其上同段建號第四一八號、門牌號碼臺北
市○○區○○街二二０巷十一弄二五號四樓之房屋，於民國九十
七年六月三十日所為之夫妻贈與行為，以及於民國九十七年七月
九日所為之所有權移轉登記行為，應予撤銷。
被告甲○○應將前項土地及建物於民國九十七年七月九日登記、
以夫妻贈與為登記原因、土地登記次序０００六、建物登記次序
０００二之所有權移轉登記，予以塗銷。
訴訟費用由被告負擔。
確認反訴被告就其所執有、如附表編號四、五號所示之本票，對
反訴原告之本票債權不存在。
反訴原告其餘之訴駁回。
反訴訴訟費用由反訴原告、反訴被告各負擔二分之一。
    事    實
甲、本訴方面
一、原告部分
（一）聲明：
    １被告間就坐落臺北市○○區○○段二小段第四五三地號、
      權利範圍四分之一之土地，及其上同段建號第四一八號、
      門牌號碼臺北市○○區○○街二二０巷十一弄二五號四樓
      之房屋，於民國九十七年六月三十日所為之夫妻贈與行為
      ，以及於九十七年七月九日所為之所有權移轉登記行為，
      應予撤銷。
    ２被告甲○○應將前項土地及建物於九十七年七月九日登記
      、以夫妻贈與為登記原因、土地登記次序０００六、建物
      登記次序０００二之所有權登記，予以塗銷。
（二）原告起訴主張：被告丙○○於九十四年五月八日、九月二
      十日、十月二十五日、十一月一日、九十五年三月一日與
      原告訂立金錢借貸契約，分別向原告借款新臺幣（下同）
      八十萬元、一百二十萬元、一百五十萬元、二百一十萬元
      、二百三十萬元，合計七百九十萬元，除書立借據外，並
      簽發交付如附表所示之本票五紙以為清償，詎被告丙○○
      屆期並未依約清償，經原告執本票聲請強制執行被告丙○○之財產，竟發現被告丙○○於上開債務屆清償期後之九
      十七年六月三十日，將其所有、坐落臺北市○○區○○段
      二小段第四五三地號、權利範圍四分之一之土地，及其上
      同段建號第四一八號、門牌號碼臺北市○○區○○街二二
      ０巷十一弄二五號四樓之房屋贈與配偶即被告甲○○，並
      於九十七年七月九日為所有權移轉登記，斯時被告丙○○
      已無其他財產得清償債務，被告丙○○是項贈與之債權及
      物權行為顯有害原告之金錢債權，爰依民法第二百四十四
      條之規定訴請撤銷上開被告間贈與之債權行為、物權行為
      ，並命被告甲○○塗銷該不動產所有權移轉登記。
（三）對被告答辯之陳述：
    １原告與被告丙○○為苗栗同鄉、相識三十餘年，因住所鄰
      近，近十餘年往來密切，被告丙○○常遭配偶毆打，為脫
      離家庭暴力環境，亟需款項投資，遂向原告借貸，原告因
      支領薪資、退休金、收取租金、參加合會、為人看顧孩童
      、販售水果收入、子女扶養費及聘金等，並有配偶之退休
      金、戰士授田證、撫卹金等，家中存有現金、金條，乃於
      九十四年五月八日、九月二十日分別前往友人丁○○任職
      、位在臺北市○○街一三八巷一弄一號之「陳記外省麵」
      貸與、交付被告丙○○八十萬元、一百二十萬元，迄同年
      十月間，被告丙○○三度向原告借款，原告為求保障，遂
      於同年月二十五日邀同被告丙○○前往「陳記外省麵」，
      連同前二次借款一併書立借據、本票並再交付現金一百五
      十萬元，嗣後九十四年十一月一日、九十五年三月一日被
      告丙○○又再次向原告借款，經原告再前往「陳記外省麵
      」貸與、交付被告丙○○二百一十萬元、二百三十萬元，
      並取得被告丙○○簽發、書立之本票、借據，合計共貸與
      被告丙○○七百九十萬元，被告丙○○確為債務人。
    ２否認曾毆打脅迫被告丙○○簽發、書立（原證一）本票及
      （原證三至五）借據，偵查中員警業已證稱被告丙○○並
      無遭到毆打脅迫情事，被告所提診斷證明書無法證明係原
      告所造成，被告丙○○告訴原告恐嚇取財、傷害、妨害自
      由等案件，已經檢察官不起訴處分，存款部分被告丙○○
      係陳稱遭配偶控制、無法動用，方向原告借貸。
（四）證據：提出（原證一）本票、（原證二）土地登記謄本、
      建物登記謄本、（第二八、二九頁）臺灣臺北地方法院九
      十七年度票字第二四八八四號民事裁定、（第三十、三一
      頁）臺灣臺北地方法院九十七年度裁全字第七五七一號民
      事裁定、（原證三至五）借據、（原證六）臺灣臺北地方
      法院檢察署九十七年度偵字第一七九八八、二四九六六號
      不起訴處分書，並聲請訊問證人即在場人丁○○。
二、被告部分
（一）聲明：原告之訴駁回。
（二）被告則以：
    １丙○○固書立借據並簽發如附表所示之本票交付原告，及
      於九十七年六、七月間將其所有、坐落臺北市○○區○○
      段二小段第四五三地號、權利範圍四分之一之土地，及其
      上同段建號第四一八號、門牌號碼臺北市○○區○○街二
      二０巷十一弄二五號四樓之房屋贈與配偶即被告甲○○，
      並辦理所有權移轉登記完畢，但被告丙○○與原告間並未
      成立借貸契約，原告並未交付借據、本票所載之款項予丙○○，丙○○並非債務人，而原告與被告丙○○為票據直
      接前後手，被告丙○○亦得依票據法第十三條反面解釋、
      以票據原因關係不存在為由，對抗原告。被告丙○○既非
      債務人，其將財產贈與、移轉配偶即無害及原告債權之可
      言，被告甲○○亦無知悉有撤銷原因之可能，故原告依民
      法第二百四十四條規定訴請撤銷被告間不動產贈與債權及
      物權行為，及請求被告甲○○塗銷該不動產所有權移轉登
      記，自非有據。
    ２如附表所示之（原證一）本票及（原證三至五）借據固為
      被告丙○○所簽發、書立，但原告自稱為「北極玄天上帝
      」，被告丙○○受原告以神力誘惑，加以財產遭原告詐騙
      為家人發覺，自九十七年一月三十一日起離家至臺北市○○街六００巷一００弄八一號一樓原告之女鄒文娟住所居
      住、幫傭，九十七年五月十三、十四日被告丙○○在該處
      遭原告、鄒文娟、原告女婿徐陽光持雞毛撢子毆打、脅迫
      簽立本件本票、借據，迄至同年六月一日方經員警救出，
      被告丙○○業已提出刑事告訴，該案件業經臺灣高等法院
      檢察署發回續行偵查。
    ３兩造非親非故，原告貸款予被告丙○○竟未收取利息，且
      金額高達七百九十萬元，原告應先舉證其有此等資力，又
      被告丙○○九十四年間尚有五百餘萬元財產，無庸向原告
      借貸，原告將高達七百九十萬元之款項放置屋內，亦與情
      理有違，實則原告自九十四年間起已有大筆定期存款，非
      未曾將款項存放金融行庫，並顯然在意利息收入，豈可能
      無息貸款予被告丙○○？且原告並無貸款七百九十萬元之
      資力。
    ４證人丁○○之證述與原告之陳述不一致，且有串證嫌疑，
      不足為原告有貸與、交付款項予被告丙○○之證明等語，
      資為抗辯。
（三）證據：提出（被證一）診斷證明書、（被證二）客戶歷史
      交易清單、（被證三）定期存款、定期儲蓄存款質押擔保
      明細、（被證四）郵政定期儲金存單、（被證五）存單存
      款帳戶資料查詢單、（被證六）名片、（被證七）相片暨
      內文、（被證八）字條、（被證九）相片、（九十八年八
      月三日庭提）臺灣高等法院檢察署通知。
乙、反訴方面
一、反訴原告（丙○○）部分
（一）聲明：確認反訴被告所持有、如附表所示、以反訴原告（
      丙○○）為發票人之本票，對反訴原告（丙○○）之票據
      債權不存在。
（二）反訴原告（丙○○）起訴主張：
    １反訴被告執有如附表所示、反訴原告（丙○○）所簽發之
      本票五紙，並據以聲請准予強制執行之裁定，但反訴原告
      （丙○○）與反訴被告為票據直接前後手，依票據法第十
      三條反面解釋，反訴原告（丙○○）得以票據原因關係對
      抗反訴被告，而反訴被告與反訴原告（丙○○）間並無票
      據原因關係存在，反訴被告竟執該等票據強制執行 反訴原
      告（丙○○）之財產，爰請求確認反訴被告就如附表所示
      之票據，對反訴原告（丙○○）之票據債權不存在。
    ２如附表所示之本票及反訴被告所提之借據固為反訴原告（
      丙○○）所簽發、書立，但反訴被告自稱為「北極玄天上
      帝」，反訴原告（丙○○）受反訴被告以神力誘惑，加以
      財產遭反訴被告詐騙為家人發覺，自九十七年一月三十一
      日起離家至臺北市○○街六００巷一００弄八一號一樓反
      訴被告之女鄒文娟住所居住、幫傭，九十七年五月十三、
      十四日，反訴原告（丙○○）在該處遭反訴被告、鄒文娟
      、反訴被告女婿徐陽光持雞毛撢子毆打、脅迫簽立本件本
      票、借據，迄至同年六月一日方經員警救出，反訴原告（
      丙○○）業已提出刑事告訴，該案件業經臺灣高等法院檢
      察署發回續行偵查。
    ３兩造非親非故，反訴被告貸款予反訴原告（丙○○）竟未
      收取利息，且金額高達七百九十萬元，反訴被告應先舉證
      其有此等資力，又反訴原告（丙○○）九十四年間尚有五
      百餘萬元財產，無庸向反訴被告借貸，反訴被告將高達七
      百九十萬元之款項放置屋內，亦與情理有違，實則反訴被
      告自九十四年間起已有大筆定期存款，非未曾將款項存放
      金融行庫，並顯然在意利息收入，豈可能無息貸款予反訴
      原告（丙○○）？且反訴被告並無貸款七百九十萬元之資
      力。
    ４證人丁○○之證述與反訴被告之陳述不一致，且有串證嫌
      疑，不足以為反訴被告有貸與、交付款項予反訴原告（丙○○）之證明。
（三）證據：提出診斷證明書、客戶歷史交易清單、定期存款、
      定期儲蓄存款質押擔保明細、郵政定期儲金存單、存單存
      款帳戶資料查詢單、名片、相片暨內文、字條、相片、臺
      灣高等法院檢察署通知。
二、反訴被告部分
（一）聲明：反訴原告之訴駁回。
（二）反訴被告則以：
    １兩造為苗栗同鄉、相識二十餘年，反訴原告（丙○○）常
      遭配偶毆打，為脫離家庭暴力環境，亟需款項投資，遂向
      其借貸，其因支領薪資、退休金、收取租金、參加合會、
      為人看顧孩童、販售水果收入、子女扶養費及聘金等，並
      有配偶之退休金、戰士授田證、撫卹金等，家中存有現金
      、金條，乃於九十四年五月八日、九月二十日分別前往友
      人丁○○任職、位在臺北市○○街一三八巷一弄一號之「
      陳記外省麵」貸與、交付反訴原告（丙○○）八十萬元、
      一百二十萬元，迄同年十月間，反訴原告（丙○○）三度
      向其借款，其為求保障，遂於同年月二十五日邀同反訴原
      告（丙○○）前往「陳記外省麵」，連同前二次借款一併
      書立借據、本票並再交付現金一百五十萬元，嗣後九十四
      年十一月一日、九十五年三月一日反訴原告（丙○○）又
      再次向其借款，經其再前往「陳記外省麵」貸與、交付反
      訴原告（丙○○）二百一十萬元、二百三十萬元，並取得
      反訴原告（丙○○）簽發交付、書立之本票、借據，兩造
      間票據原因關係存在。
    ２否認曾毆打脅迫反訴原告（丙○○）簽發、書立如附表所
      示之本票及借據，偵查中員警業已證稱反訴原告（丙○○
      ）並無遭到毆打脅迫情事等語，資為抗辯。
（三）證據：提出本票、臺灣臺北地方法院九十七年度票字第二
      四八八四號民事裁定、借據、臺灣臺北地方法院檢察署九
      十七年度偵字第一七九八八、二四九六六號不起訴處分書
      ，並聲請訊問證人即在場人丁○○。
    理    由
甲、本訴方面
一、原告起訴主張被告丙○○於九十四年五月八日、九月二十日
    、十月二十五日、十一月一日、九十五年三月一日與原告訂
    立金錢借貸契約，分別向其借款八十萬元、一百二十萬元、
    一百五十萬元、二百一十萬元、二百三十萬元，合計七百九
    十萬元，並書立借據、簽發交付如附表所示之本票，詎被告
    丙○○屆期並未依約清償，反於債務屆清償期後之九十七年
    六月三十日，將其所有、坐落臺北市○○區○○段二小段第
    四五三地號、權利範圍四分之一之土地，及其上同段建號第
    四一八號、門牌號碼臺北市○○區○○街二二０巷十一弄二
    五號四樓之房屋贈與配偶即被告甲○○，並於九十七年七月
    九日為所有權移轉登記，爰依民法第二百四十四條之規定訴
    請撤銷上開被告間贈與之債權行為、物權行為，並命被告甲○○塗銷該不動產所有權移轉登記。
二、被告則以原告所執有、如附表所示之本票及借據係被告丙○○於九十七年五月十三、十四日遭原告毆打脅迫後所簽發、
    書立，而被告丙○○與原告間並無票據原因關係存在，並非
    債務人，則被告丙○○將所有之不動產贈與被告甲○○並未
    害及原告之債權，原告訴請撤銷被告間不動產贈與債權及物
    權行為及請求被告甲○○塗銷該不動產所有權移轉登記均無
    理由等語置辯。
三、原告主張之事實，業據提出本票、土地登記謄本、建物登記
    謄本、本院九十七年度票字第二四八八四號民事裁定、九十
    七年度裁全字第七五七一號民事裁定、借據、臺灣臺北地方
    法院檢察署九十七年度偵字第一七九八八、二四九六六號不
    起訴處分書，並引用證人即在場人丁○○之證述為證，上開
    證據之真正，除證人丁○○之證詞外，均為被告所不爭執，
    應堪信為真，惟原告之請求均為被告否認。
    被告所辯亦據提出診斷證明書、客戶歷史交易清單、定期存
    款、定期儲蓄存款質押擔保明細、郵政定期儲金存單、存單
    存款帳戶資料查詢單、名片、相片暨內文、字條、相片、臺
    灣高等法院檢察署通知為憑，該等證據之真正，亦為原告所
    不爭執，亦堪信為真，但被告所辯均為原告否認。
四、茲分述如下：
（一）兩造不爭執之事實：
    １被告丙○○書立（原證三至五）借據，並簽發（原證一）
      如附表所示本票五紙交付原告收執。
    ２被告丙○○於九十七年六月三十日將其所有、坐落臺北市
      信義區○○段○○段第四五三地號、權利範圍四分之一之
      土地，及其上同段建號第四一八號、門牌號碼臺北市○○
      區○○街二二０巷十一弄二五號四樓之房屋贈與配偶即被
      告甲○○，並於九十七年七月九日為所有權移轉登記。
（二）按在票據上簽名者，依票上所載文義負責；本票發票發票
      人所負責任，與匯票承兌人同；執票人於匯票到期日前，
      得向付款人為承兌之提示；付款人於承兌後，應負付款之
      責；第二章第一節第二十五條第二項、第二十六條第一項
      及第二十八條，關於發票人之規定，於本票準用之；發票
      人得記載對於票據金額支付利息及其利率；利率未經載明
      時，定為年利六釐；利息自發票日起算，但有特約者，不
      在此限，票據法第五條第一項、第一百二十一條、第四十
      二條、第五十二條第一項、第一百二十四條、第二十八條
      定有明文。本件原告所執有、如附表所示之本票五紙，為
      被告丙○○所簽發，有（原證一）本票附卷可稽，而該等
      本票上「丙○○」簽名、指印之真正，並經被告丙○○坦
      認無訛，被告丙○○自應照如附表所示之票據文義對執票
      人即原告負付款之責。
（三）惟票據債務人不得以自己與發票人或執票人之前手間所存
      抗辯之事由對抗執票人，票據法第十三條前段亦有明文規
      定。票據行為為不要因行為，苟執票人之取得票據並非出
      於惡意或詐欺，固不因票據行為原因之無效而受影響，惟
      票據債務人，以自己與執票人間所存抗辯之事由對抗執票
      人，仍非法所不許；票據債務人祇不得以自己與發票人或
      執票人之前手間所存抗辯之事由，對抗執票人，若以其自
      己與執票人間所存抗辯之事由資為對抗，則非法所不許，
      最高法院二十七年滬上字第九七號、四十六年台上字第一
      八三五號、四十七年台上字第一六二一號、七十三年台上
      字第四三六四號著有判例闡釋甚明。本件被告丙○○固應
      照如附表所示之票據文義對執票人即原告負付款之責，然
      被告丙○○非不得以自己與執票人即原告間所存抗辯之事
      由對抗執票人。
（四）而稱消費借貸者，謂當事人一方移轉金錢或其他代替物之
      所有權於他方，而約定他方以種類、品質、數量相同之物
      返還之契約，民法第四百七十四條第一項定有明文。又當
      事人主張有利於己之事實者，就其事實有舉證之責任，民
      事訴訟法第二百七十七條前段規定甚明，而確認法律關係
      不成立之訴，原告如僅否認被告於訴訟前所主張法律關係
      成立原因之事實，以求法律關係不成立之確認，應由被告
      就法律關係成立原因之事實，負舉證之責；金錢借貸契約
      屬要物契約，應由貸與人就交付金錢之事實負舉證之責，
      最高法院二十年上字第七０九號、六十九年台上字第三五
      四六號著有判例可資參照。本件原告主張被告丙○○積欠
      其七百九十萬元金錢借貸債務，並簽發交付如附表所示、
      面額共計七百九十萬元之本票五紙以為清償，該等金錢借
      貸債務為如附表所示本票之原因關係，就原告與被告丙○○間陸續訂有合計七百九十萬元金錢借貸契約一節，已經
      被告否認，揆諸前開法條、說明，原告自應就其與被告丙○○間七百九十萬元消費借貸契約成立、金錢交付之事實
      負舉證之責。
（五）原告主張被告丙○○於九十四年五月八日、九月二十日、
      十月二十五日、十一月一日、九十五年三月一日與其訂立
      金錢借貸契約，分別向其借款八十萬元、一百二十萬元、
      一百五十萬元、二百一十萬元、二百三十萬元，合計七百
      九十萬元，無非以（原證一）本票、（原證三至五）借據
      及證人丁○○之證述為論據。經查：
    １票據為無因證券，交付票據之原因甚多，或為贈與、或為
      買賣、或為確保當事人間已存在之法律關係、或為消滅已
      存在之法律關係，非僅囿於金錢借貸一端而已，故除別有
      證據外，僅為票據之簽發、授受或轉讓，自不足以證明其
      原因事實，最高法院迭著有裁判闡釋詳明。本件原告固執
      有被告丙○○所簽發、如附表所示之本票五紙，但該等票
      據之簽發、交付不足以證明雙方間確有七百九十萬元之金
      錢借貸契約存在。
    ２而（原證三至五）借據五紙分別記載如下：
    「本人丙○○（身分證字號）向乙○○○借八十萬元，免
      利息，雙方言明於九十五年六月三十日前，丙○○將臺北
      市○○區○○街二二０巷十一弄二五號四樓賣屋所得之款
      項償還八十萬元，恐口說無憑，特立此據。PS簽立本票
      0000000十萬元。借款人丙○○（身分證字號、地址）。
      九十四年五月八日」。
    「本人丙○○（身分證字號）因投資公司金額不足，特向
      乙○○○借一百二十萬元，免利息，雙方言明於九十五年
      六月三十日前，丙○○將臺北市○○區○○街二二０巷十
      一弄二五號四樓賣屋所得之款項償還一百二十萬元，恐口
      說無憑，特立此據。PS簽立本票0000000百二十萬元。
      借款人丙○○（身分證字號、地址）。九十四年九月二十
      日」。
    「本人丙○○（身分證字號）因投資公司金額不足，特向
      乙○○○借一百五十萬元，免利息，雙方言明於九十五年
      十月三十一日前，丙○○將臺北市○○區○○街二二０巷
      十一弄二五號四樓賣屋所得之款項償還一百五十萬元，恐
      口說無憑，特立此據。PS簽立本票0000000百五十萬元
      。借款人丙○○（身分證字號、地址）。九十四年十月二
      十五日」。
    「本人丙○○（身分證字號）因投資公司金額不足，特向
      乙○○○借二百一十萬元，免利息，雙方言明於九十六年
      三月三十一日前，丙○○將臺北市○○區○○街二二０巷
      十一弄二五號四樓賣屋所得之款項償還二百一十萬元，恐
      口說無憑，特立此據。PS簽立本票0000000百一十萬元
      。借款人丙○○（身分證字號、地址）。九十四年十一月
      一日」。
    「本人丙○○（身分證字號）因投資公司金額不足，特向
      乙○○○借二百三十萬元，免利息，雙方言明於九十六年
      三月三十一日前，丙○○將臺北市○○區○○街二二０巷
      十一弄二五號四樓賣屋所得之款項償還二百三十萬元，恐
      口說無憑，特立此據。PS簽立本票0000000百三十萬元
      。借款人丙○○（身分證字號、地址）。九十五年三月一
      日」。
      有（原證三至五）借據在卷可考，上揭借據文句之記載，
      僅表明被告丙○○向原告借貸、借貸目的、金額、清償期
      、丙○○簽發同額本票及借據書立日期，並未表示原告業
      已交付被告丙○○所借貸之款項，是亦難僅以原告執有被
      告丙○○書立之前述借據，遽認原告確有貸與、交付被告
      丙○○該等借據所載款項、原告與被告丙○○間借貸契約
      成立。
    ３惟證人丁○○於本院審理中到庭結證稱：其在位在臺北市
      ○○街一三八巷之「陳記外省麵」任職，原告與被告丙○○經常一同前往該商號消費，因而與原告、被告丙○○相
      識，相識約五年餘，數年前之某日商號打烊後，其曾在該
      商號內親見被告丙○○簽發面額八十萬元、一百二十萬元
      等面額之本票三紙向原告貸款，並表示前曾有二次借貸未
      簽發本票而於當日一併簽發交付，而原告當場取出以報紙
      包覆、塑膠袋封裝之大筆現金等語。證人丁○○為原告、
      被告丙○○友人，與原告並無法律上、經濟上利害關係，
      與被告丙○○亦無任何宿怨仇隙，此為兩造所不爭執，衡
      情證人應無甘冒偽證罪責、偏頗迴護原告之必要，其所述
      非無可採。
      被告雖指稱證人於審理期日到庭作證前，曾在本院閱卷室
      外與原告交談，有串證之虞，但經本院調取監視錄影畫面
      當庭勘驗結果，證人固於庭期當日上午九時五十七分三十
      秒時與原告、原告之女一同進入閱卷室前監視器畫面，併
      坐在本院閱卷室前長椅處，並有臉轉朝向原告、手部揮舞
      擺動、口形改變等與原告交談動作，但十時整原告訴訟代
      理人行經該處察見原告與證人，即向原告索取證件前往法
      庭報到，十時二分三十六秒原告訴訟代理人返回，旋將原
      告、證人帶入法庭，有本院九十八年七月六日勘驗筆錄立
      卷足憑，縱不扣除渠等四下張望、靜候及與訴訟代理人交
      談時間，證人與原告交談時間亦不逾五分鐘，且內容為何
      不明，參諸證人因忙於工作、疏未注意且時間久遠，就日
      期、貸款金額、次數、是否另書立借據、原告有無交付款
      項、被告丁○○有無點數款項等諸多細節均不知悉、不復
      記憶，而證人與原告相識多年，前已提及，縱然偶遇相互
      寒暄交談亦為情理之常，況原告如欲與證人丁○○勾串，
      何需待至法院時方為之，致遭被告訴訟代理人察見發覺？
      又何以不就細節多加確認、商議俾取得更有利之認定？是
      尚難僅以證人於庭期當日在本院法庭外與原告共處約五分
      鐘，逕認其所述不實。
    ４證人丁○○之證述既屬可採，則原告確有貸與並交付前三
      筆借款八十萬元、一百二十萬元、一百五十萬元，合計三
      百五十萬元款項予被告丙○○，被告丙○○因而簽發交付
      如附表編號一至三號本票以為清償，已足認定。至原告主
      張九十四十一月一日、九十五年三月一日之二百一十萬元
      、二百三十萬元二筆貸款，亦即被告丙○○簽發如附表所
      示編號四、五號本票原因關係部分，原告所提證據尚不足
      以證明其確有貸與、交付該等款項。
（六）被告復辯稱原告自稱為「北極玄天上帝」，被告丙○○受
      原告以神力誘惑，自九十七年一月三十一日起離家至臺北
      市○○街六００巷一００弄八一號一樓原告之女鄒文娟住
      所居住、幫傭，於九十七年五月十三、十四日，被告丙○○在該處遭原告、鄒文娟、原告女婿徐陽光持雞毛撢子毆
      打、脅迫簽立本件本票、借據，以丙○○當時資力無庸向
      原告借貸云云，雖據提出診斷證明書、客戶歷史交易清單
      、定期存款、定期儲蓄存款質押擔保明細、郵政定期儲金
      存單、存單存款帳戶資料查詢單、名片、相片暨內文、字
      條、相片為證，但均為原告否認，經查：
    １被告丙○○所提診斷證明書係記載其於九十七年六月二日
      赴臺北醫學大學附設醫院急診，診斷結果面部、背部、四
      肢多處挫傷、瘀傷，有（被證一）診斷證明書可稽，但
      被告丙○○前曾以遭配偶即被告甲○○毆打為由，向法院
      聲請核發保護令，此經原告陳明在卷，並經被告丙○○坦
      認無訛，被告丙○○自九十七年一月三十一日起居住在
      原告之女位在臺北市○○街六００巷一００弄八一號一樓
      之住處，該處與被告丙○○臺北市○○街二二０巷十一弄
      二五號二樓住處相距不遠，被告丙○○居住原告之女住
      所期間，平日上午獨自在市場擺設攤位，下午尚前往學校
      接送原告孫女，晚間偶外出販售螢光棒，此亦經被告丙○○自承不諱，其行動自由未受限制、得隨時返家，九十
      七年五月十六日在臺北市○○街菜市場內，被告丙○○之
      女偕同管區員警央其返家時，非唯遭其拒絕，其並陳稱係
      遭受家庭暴力，返家將遭送往精神病院、會有危險等語，
      此經臺北市政府警察局信義分局吳興街派出所員警施芸蓁
      於臺灣臺北地方法院檢察署偵查中證述詳明，有臺灣臺北
      地方法院檢察署檢察官九十七年度偵字第一七九八八、二
      四九六六號不起訴處分書可佐，衡諸常情，被告丙○○如
      遭毆打被迫簽發如附表所示之本票、書立借據，嗣後經子
      女發現、偕同管區員警到場，應會儘速逃離，豈有堅持續
      留在原告之女住處居住生活之理？又九十七年六月二日
      被告丙○○已自原告之女住處返家居住二日，該等傷勢是
      否原告造成，抑或為被告甲○○毆打所致，亦有可疑，是
      並無證據足認本件如附表所示之本票五紙及借據，係遭原
      告脅迫所簽發、書立。
    ２被告丙○○九十四、九十五年間縱有相當積蓄、存款，亦
      無礙其向原告借貸，二者間並無必然因果關係，尚難僅以
      被告丙○○斯時非無資力，遽認其並未向原告貸款。
    ３至原告是否向被告丙○○自稱係「北極玄天上帝」，有無
      製作（被證六）名片、（被證七、八）字條，被告丙○○
      是否信其所言，要屬信仰自由範疇，本院爰不贅述。
（七）被告雖又辯稱原告將高達七百九十萬元之款項放置屋內，
      與情理有違，原告自九十四年間起已有大筆定期存款，非
      未曾將款項存放金融行庫，並顯然在意利息收入，豈可能
      無息貸款予被告丙○○？且原告並無貸款七百九十萬元之
      資力云云，然：
    １原告九十四年度利息所得即有六萬餘元，其在中華郵政股
      份有限公司（以下簡稱中華郵政公司）有定期存款一百餘
      萬元，在臺北富邦商業銀行股份有限公司有外幣存款美金
      七萬五千餘元；九十五年度利息所得達十六萬餘元，其在
      中華郵政公司有定期存款三百萬元；九十六年度利息所得
      更達三十二萬餘元，其在中華郵政公司有定期存款二百萬
      元；另名下不動產價值七百五十三萬餘元，有司法院稅務
      電子閘門財產所得調件明細表、中華郵政公司儲字第０九
      八００三三一三五號覆函暨客戶歷史交易清單、定期儲金
      存單歷史交易活動詳情表、臺北富邦商業銀行股份有限公
      司營運作業部北富銀營作字第九八０八六０八號覆函暨各
      類存款歷史對帳單、外匯定存存戶全部存單明細、定存歸
      戶查詢單可參，非無貸與他人數百萬元款項之資力。
    ２又被告迭次指陳原告自稱為「北極玄天上帝」，被告丙○○受原告以神力誘惑，陸續給付原告逾千萬元，且受害者
      不止一人，則原告因受諸多信徒贈與，而有豐厚財產可得
      支用，亦難認與情理相悖。
（八）末按債務人所為之無償行為，有害及債權者，債權人得聲
      請法院撤銷之；債權人依第一項或第二項之規定聲請法院
      撤銷時，得並聲請命受益人或轉得人回復原狀，民法第二
      百四十四條第一項、第四項規定甚明。債務人所有之財產
      除對於特定債權人設有擔保物權外，應為一切債務之總擔
      保，故債務人明知其財產不足清償一切債務，而竟將財產
      出賣於人，及受益人於受益時亦知其情事者，債權人即得
      依民法第二百四十四條第二項之規定，聲請法院撤銷。此
      項撤銷權之效力，不特及於債權行為，即物權行為亦無例
      外；債權人行使民法第二百四十四條規定之撤銷權，以債
      務人之行為有害及債權，為其要件之一，此之所謂害及債
      權，乃指債務人之行為，致積極的減少財產，或消極的增
      加債務，因而使債權不能獲得清償之情形；債之關係存續
      中因債務人之行為，致有債務不能履行或履行顯有困難者
      ，即應認為有損於債權人之權利；民法第二百四十四條第
      一項及第二項所謂「有害及債權」或「害於債權人之權利
      」，係指債務人陷於無資力之狀態而言，最高法院四十八
      年台上字第一七五０號、八十一年度台上字第二０七號、
      八十八年度台上字第三五一七號、九十五年度台上字第一
      七四一號著有判例、裁判闡釋翔實。
      本件原告確有貸與並交付八十萬元、一百二十萬元、一百
      五十萬元，合計三百五十萬元款項予被告丙○○，被告丙○○因而簽發交付如附表編號一至三號之本票以為清償，
      此經本院審認如前，被告丙○○屆上開本票到期日仍未清
      償，被告丙○○自九十六年三月三十一日起對原告負有三
      百五十萬元之金錢借貸債務及就附表一至三號本票之票據
      債務，殆無疑義，被告丙○○竟於清償期屆至後之九十七
      年六月三十日將其所有、坐落臺北市○○區○○段二小段
      第四五三地號、權利範圍四分之一之土地，及其上同段建
      號第四一八號、門牌號碼臺北市○○區○○街二二０巷十
      一弄二五號四樓之房屋贈與被告甲○○，並於九十七年七
      月九日為所有權移轉登記，積極減少財產，而被告丙○○
      業因前開積極減少財產之贈與行為陷於無資力，此經被告
      供承在卷，顯有害及原告之金錢借貸及就附表一至三號本
      票之票據債權，揆諸上揭法條、說明，原告依民法第二百
      四十四條規定請求撤銷被告間前述不動產贈與債權及物權
      行為，並請求被告甲○○塗銷所有權移轉登記、回復贈與
      前原狀，洵屬有據，應予准許。
五、本件事證已臻明確，兩造其餘攻擊防禦方法及所提證據，於
    判決結果不生影響，爰不一一論列，併此敘明。
乙、反訴方面
一、反訴原告（丙○○）起訴主張反訴被告所執有、如附表所示
    之本票及借據係其於九十七年五月十三、十四日遭原告毆打
    脅迫後所簽發、書立，而反訴被告與反訴原告間並無票據原
    因關係存在，爰請求確認反訴被告就如附表所示之票據，對
    反訴原告（丙○○）之票據債權不存在。
二、反訴被告則以反訴原告（丙○○）於九十四年五月八日、九
    月二十日、十月二十五日、十一月一日、九十五年三月一日
    與其訂立金錢借貸契約，分別向其借款八十萬元、一百二十
    萬元、一百五十萬元、二百一十萬元、二百三十萬元，合計
    七百九十萬元，並書立借據、簽發交付如附表所示之本票以
    為清償，其並未毆打脅迫反訴原告，兩造間票據原因關係存
    在等語置辯。
三、反訴原告（丙○○）主張之事實，業據提出診斷證明書、客
    戶歷史交易清單、定期存款、定期儲蓄存款質押擔保明細、
    郵政定期儲金存單、存單存款帳戶資料查詢單、名片、相片
    暨內文、字條、相片、臺灣高等法院檢察署通知為證，該等
    證據之真正，均為反訴被告所不爭執，應堪信為真，但反訴
    原告（丙○○）之主張均為反訴被告否認。
    反訴被告所辯，亦據提出本票、本院九十七年度票字第二四
    八八四號民事裁定、九十七年度裁全字第七五七一號民事裁
    定、借據、臺灣臺北地方法院檢察署九十七年度偵字第一七
    九八八、二四九六六號不起訴處分書，並引用證人丁○○之
    證述為憑，上開證據之真正，除證人丁○○之證詞外，亦為
    反訴原告（丙○○）所不爭執，亦堪信為真，惟反訴被告所
    辯均為反訴原告（丙○○）否認。
四、按在票據上簽名者，依票上所載文義負責；本票發票發票人
    所負責任，與匯票承兌人同；執票人於匯票到期日前，得向
    付款人為承兌之提示；付款人於承兌後，應負付款之責；第
    二章第一節第二十五條第二項、第二十六條第一項及第二十
    八條，關於發票人之規定，於本票準用之；發票人得記載對
    於票據金額支付利息及其利率；利率未經載明時，定為年利
    六釐；利息自發票日起算，但有特約者，不在此限，票據法
    第五條第一項、第一百二十一條、第四十二條、第五十二條
    第一項、第一百二十四條、第二十八條定有明文。本件反訴
    被告所執有、如附表所示之本票五紙，為反訴原告（丙○○
    ）所簽發，本票上「丙○○」簽名、指印之真正，並經反訴
    原告（丙○○）坦認無訛，反訴原告（丙○○）應照如附表
    所示之票據文義對執票人即反訴被告負付款之責。
    惟票據債務人不得以自己與發票人或執票人之前手間所存抗
    辯之事由對抗執票人，票據法第十三條前段亦有明文規定。
    票據行為為不要因行為，苟執票人之取得票據並非出於惡意
    或詐欺，固不因票據行為原因之無效而受影響，惟票據債務
    人，以自己與執票人間所存抗辯之事由對抗執票人，仍非法
    所不許；票據債務人祇不得以自己與發票人或執票人之前手
    間所存抗辯之事由，對抗執票人，若以其自己與執票人間所
    存抗辯之事由資為對抗，則非法所不許，最高法院二十七年
    滬上字第九七號、四十六年台上字第一八三五號、四十七年
    台上字第一六二一號、七十三年台上字第四三六四號著有判
    例闡釋甚明。本件反訴原告（丙○○）固應照如附表所示之
    票據文義對執票人即反訴被告負付款之責，然反訴原告（丙○○）非不得以自己與執票人即反訴被告間所存抗辯之事由
    對抗執票人。
    而稱消費借貸者，謂當事人一方移轉金錢或其他代替物之所
    有權於他方，而約定他方以種類、品質、數量相同之物返還
    之契約，民法第四百七十四條第一項定有明文。又當事人主
    張有利於己之事實者，就其事實有舉證之責任，民事訴訟法
    第二百七十七條前段規定甚明，而確認法律關係不成立之訴
    ，原告如僅否認被告於訴訟前所主張法律關係成立原因之事
    實，以求法律關係不成立之確認，應由被告就法律關係成立
    原因之事實，負舉證之責；金錢借貸契約屬要物契約，應由
    貸與人就交付金錢之事實負舉證之責，最高法院二十年上字
    第七０九號、六十九年台上字第三五四六號著有判例可資參
    照。本件反訴被告主張反訴原告（丙○○）積欠其七百九十
    萬元金錢借貸債務，並簽發交付如附表所示、面額共計七百
    九十萬元之本票五紙以為清償，該等金錢借貸債務為如附表
    所示本票之原因關係，就反訴被告與反訴原告（丙○○）間
    陸續訂有合計七百九十萬元金錢借貸契約一節，已經反訴原
    告（丙○○）否認，揆諸前開法條、說明，反訴被告自應就
    其與反訴原告（丙○○）間七百九十萬元消費借貸契約成立
    、金錢交付之事實負舉證之責。
五、反訴被告主張反訴原告（丙○○）於九十四年五月八日、九
    月二十日、十月二十五日、十一月一日、九十五年三月一日
    與其訂立金錢借貸契約，分別向其借款八十萬元、一百二十
    萬元、一百五十萬元、二百一十萬元、二百三十萬元，合計
    七百九十萬元，無非以本票、借據及證人丁○○之證述為論
    據。其中票據為無因證券，票據之簽發、授受或轉讓不足以
    證明其原因事實，而借據五紙僅表明反訴原告（丙○○）向
    反訴被告借貸、借貸目的、金額、清償期、丙○○簽發同額
    本票及借據書立日期，並未表示反訴被告業已交付反訴原告
    （丙○○）所借貸之款項，是亦難據以認定反訴被告確有貸
    與、交付反訴原告（丙○○）該等借據所載款項，惟證人丁○○於本院審理中到庭結證稱：其曾在所任職之商號內親見
    反訴原告（丙○○）簽發面額八十萬元、一百二十萬元等面
    額之本票三紙向反訴被告貸款，並表示前曾有二次借貸未簽
    發本票而於當日一併簽發交付，而反訴被告當場取出以報紙
    包覆、塑膠袋封裝之大筆現金，證人丁○○之證述尚屬客觀
    可採，前業敘明，則反訴被告確有貸與並交付前三筆借款八
    十萬元、一百二十萬元、一百五十萬元，合計三百五十萬元
    款項予反訴原告（丙○○），反訴原告（丙○○）因而簽發
    交付如附表編號一至三號本票以為清償，堪以認定；至編號
    第四、五號本票及對應借據所載之九十四十一月一日、九十
    五年三月一日之二百一十萬元、二百三十萬元二筆貸款，反
    訴被告所提證據尚不足以證明其確有貸與、交付該等款項，
    則就附表編號第四、五號本票，發票人即反訴原告（丙○○
    ）與執票人即反訴被告間票據原因關係不存在，反訴原告（
    丙○○）得以該事由對抗反訴被告、拒絕給付票款。
六、從而，反訴原告（丙○○）請求確認反訴被告就其所執有、
    如附表所示之本票，對反訴原告（丙○○）之本票債權不存
    在，就附表編號四、五號本票，尚非無憑，應予准許，就附
    表編號一至三號本票部分，則無理由，爰予駁回。
七、本件事證已臻明確，兩造其餘攻擊防禦方法及所提證據，於
    判決結果不生影響，爰不一一論列，併此敘明。
據上論結，本件原告之訴有理由，反訴原告之訴一部有理由、一
部無理由，依民事訴訟法第七十八條、第七十九條、第八十五條
第一項，判決如主文。
中    華    民    國    98    年    8     月    24    日
                    民事第一庭  法  官  洪文慧
上列正本核與原本無異。
如不服本判決，得於判決送達之翌日起二十日內，以書狀敘述理
由，向本庭提起上訴。
中    華    民    國    98    年    8     月    24    日
                                書記官  林芝儀
┌──────────────────────────┐
│附表：本票詳目                                      │
├─┬───┬──────┬────┬───┬────┤
│編│發票人│  票面金額  │發 票 日│ 票據 │其他記載│
│號│      │ （新臺幣） │到 期 日│ 號碼 │        │
├─┼───┼──────┼────┼───┼────┤
│１│丙○○│捌拾萬元    │94.05.08│489954│免除作成│
│  │      │            │95.06.30│      │拒絕證書│
├─┼───┼──────┼────┼───┼────┤
│２│丙○○│壹佰貳拾萬元│94.09.20│489957│免除作成│
│  │      │            │95.06.30│      │拒絕證書│
├─┼───┼──────┼────┼───┼────┤
│３│丙○○│壹佰伍拾萬元│94.10.25│489958│免除作成│
│  │      │            │95.10.31│      │拒絕證書│
├─┼───┼──────┼────┼───┼────┤
│４│丙○○│貳佰壹拾萬元│94.11.01│489959│免除作成│
│  │      │            │96.03.31│      │拒絕證書│
├─┼───┼──────┼────┼───┼────┤
│５│丙○○│貳佰拾萬元│95.03.01│489960│免除作成│
│  │      │            │96.03.31│      │拒絕證書│
└─┴───┴──────┴────┴───┴────┘


司法院資訊處製作；財團法人民間司法改革基金會備份。
